【裁判字號】    90,訴,637
【裁判日期】    901031
【裁判案由】    履行契約等
【裁判全文】
臺灣屏東地方法院民事判決  九十度訴字第六三七號
    原      告  甲○○
    被      告  乙○○
右當事人間請求履行契約等事件，本院判決如左：
    主    文
被告應給付原告新台幣貳佰零萬元及其中壹佰參拾捌萬伍仟元自民國八十九年五月
一日起，其中肆拾參萬元自八十九年五月十日起，其中貳拾壹萬伍仟元自民國八十九
年十二月十一日起，均至清償日止，按週年利率百分之五計算之利息。
原告其餘之訴駁回。
訴訟費用由被告負擔。
本判決於原告以新台幣陸拾柒萬柒仟元供擔保後，得假執行。
    事    實
甲、原告方面：
一、聲明：
（一）被告應給付原告新台幣二百零三萬元，並自民國八十九年五月一日起至清償日
      止，按週年利率百分之五計算之利息。
（二）訴訟費用由被告負擔。
（三）第一項之請求，願供擔保請准宣告假執行。
二、陳述：
（一）緣原告於民國（下同）八十三年間出資，與訴外人林德松、陳益增及被告乙○
      ○等人合夥購置座落屏東縣萬丹鄉○○段四三六地號及同縣鄉○○段五三地號
      兩筆土地（下稱系爭二筆土地），因系爭土地屬農地，乃以具自耕能力之被告
      乙○○（原名涂秋菊）為登記名義人。詎被告竟持其中萬丹鄉○○段五三地號
      土地向高雄區中小企業銀行股份有限公司（下稱高雄企銀公司）貸得新台幣（
      下同）六百三十萬元花用。又擅自挪用原應用於清償原地主以系爭屏東縣萬丹
      鄉○○段四三六地號土地供擔保向屏東市第一信用合作社（現已改制為聯信商
      業銀行）所貸款項之五百萬元。
（二）嗣因被告無力支付銀行貸款利息，乃於八十七年三月六日將系爭二筆土地以一
      千五百二十六萬元售予訴外人陳益福，而被告於出售系爭土地後於八十七年十
      月十七日與訴外人林德松及原告二人簽訂協議書（下稱系爭協議書），同意給
      付原告及訴外人林德松三百一十三萬元，除簽約當日交付現金八十一萬元外，
      餘款則由被告簽立支票九紙交付原告及訴外人林德松收執。詎上揭被告所簽發
      而由原告所收執之如附表所示之支票到期提示皆不獲兌現。其中附表編號１至
      ３所示八十八年三月六日到期之三張支票，業經原告持向鈞院聲請支付命令而
      已取得執行名義。
（三）另被告於八十七年三月間為清償高雄企銀萬丹分行之貸款而向原告及訴外人林
      德松借用二百三十四萬元，並立有借據（下稱系爭借據）一紙為證，當八十七
      年十月十七日兩造書立系爭協議書時，雖於該協議書第二條約定：乙○○所簽
      發而交付原告及訴外人林德松收執之各支票兌現清楚者，原告及訴外人林德松
      同意將系爭借據作廢，就該借據所表彰之權利不再行使等語，惟因被告並未依
      約兌現，是系爭協議書第二條之約定，已因被告未清償其票款而條件未成就，
      依民法第九十九條第一項之規定，原告自仍得請求被告為給付。因系爭協議書
      第一條第三、四、五項共一百七十二萬元及第二條二百三十四萬元，二者合計
      共四百零六萬元，被告均未給付，而原告與訴外人林德松對該部分金額各享有
      上開權利二分之一，是原告自得請求被告給付二百零三萬元，而系爭協議書第
      二條雖記載原借貸二百三十六萬元，但實為二百三十四萬元之筆誤，有系爭借
      據可證，至於本件利息之請求，係因原告持有被告簽發之支票最後一張之票期
      即系爭協議書第一條第四款所載面額八十六萬之支票的到期日係八十九年四月
      三十日，是原告請求被告履約時，自應以八十九年五月一日為利息起算日。為
      此，提起本件訴訟，請求判決如訴之聲明。
三、證據：提出土地登記簿謄本三紙及不動產買賣契約憑證、協議書、支付命令及法
    院判決、借據、戶籍謄本、建物登記謄本各乙份暨支票、退票理由單影本各九紙
    為證，並聲請訊問證人林德松。
乙、被告方面：
一、聲明：求為判決駁回原告之訴及假執行之聲請，訴訟費用由原告負擔。
二、陳述：
（一）曾在八十三年間與訴外人林德松、陳益增等人合資購置系爭二筆土地，但該合
      夥關係與原告無關，有同意書一紙可資為證。系爭協議書及系爭借據上之簽名
      確實親自為之，而當時因原告說他有參與陳德松合夥的部分，所以才與他簽訂
      系爭協議書。但系爭借據之債務已說好不用清償，承認有積欠林德松系爭協議
      書上所示之債務，且約定若被告所有之土地、房屋在所開立之支票到期日前已
      經出賣，協議書上之債務就提前到期。
（二）與訴外人林德松、陳益增等人合資購置系爭二筆土地之事，與原告無關，亦有
      台灣高等法院高雄分院九十年上易字第一三三三號之判決可證。
（三）本來欠林德松貳佰多萬元，所以才寫系爭借據，但後來林德松說好該筆金額不
      要追討，我們才將土地賣給陳益福，陳德松應該拿的錢就是系爭協議書第一條
      所載之三百多萬元，至於系爭協議書第二條為何會如此約定我不清楚，因為協
      議書上是證人林德松事先寫好讓我簽名。
三、證據：提出同意書一紙為證，並聲請訊問證人陳益增。
    理    由
一、原告主張其曾與被告及訴外人林德松曾簽立系爭協議書及系爭借據，業據其提出
    協議書及借據一紙為證，且為被告所不爭執（見本院九十年九月六日之言詞辯論
    筆錄），自堪信為真實。
二、原告復主張被告積欠原告及訴外人林德松系爭借據上所載二百三十四萬元與系爭
    協議書第一條第三、四、五項共一百七十二萬元，其中系爭協議書所積欠之債務
    ，被告並開立如附表編號４至６所示之支票支付，但該三張支票到期提示皆不獲
    付款，因此，被告積欠系爭借據及系爭協議書之債務二者合計四百零六萬元，因
    原告與訴外人林德松對上開金額各享有二分之一的權利，是原告自得依系爭借據
    及系爭協議書之約定請求被告給付二百零三萬元等情，被告對上開金額尚未清償
    固不爭執，然以系爭協議書未清償之金額是伊積欠訴外人林德松之債務，與原告
    無關，至於系爭借據上之債務，於簽立系爭協議書時，雙方已約定無須清償，是
    該二百三十四萬之借款債務已不存在，而會讓原告參與系爭借據及系爭協議書之
    簽署，是因伊與訴外人林德松、陳益增二人曾合夥出資購置系爭二筆土地，後來
    原告稱其就林德松之出資額部分亦有合夥關係，才會讓原告在系爭借據及系爭協
    議書上簽名等語置辯。
（一）經查：原告主張被告與訴外人林德松、陳益增於八十三年間曾合夥出資購買系
      爭二筆土地，為被告所不爭執，自堪信為真實。而原告主張就訴外人林德松上
      開合夥購買土地之出資額有二分之一的權利乙節，業據證人林德松到庭證述在
      卷（見本院九十年九月二十日之言詞辯論筆錄），被告雖迭稱上開合夥購買土
      地之事與原告無關，並無因而積欠原告債務云云，然觀諸系爭協議書前言及第
      一條分別記載：「立協議書人乙○○稱為甲方，林德松、林木松稱為乙方，雙
      方為出賣萬丹鄉○○段４３６地號、磚寮段５３地號出售地款訂定如下事宜：
      」、「第一條：乙方於該兩筆地號應得價款淨額新台幣參佰壹拾參萬元正，收
      款之明細如下：」，且被告亦稱當初會與原告一同簽署系爭協議書，是因原告
      稱其有插林德松的股份等語（見本院九十年九月二十日之言詞辯論筆錄），因
      此，被告應是在知曉原告就證人林德松上開合夥購買土地之出資額享有權利，
      才會同意與原告簽署系爭協議書，是被告抗辯稱原告與上開合夥購買系爭土地
      一事無關，顯不足採。而原告又主張被告為給付系爭協議書第一條第三、四、
      五項共一百七十二萬之債務，雖曾開立如附表編號４至６所示之三張支票作為
      清償之用，然到期日後提示均不獲付款，業據提出與之相符之支票及退票理由
      單三紙為證，且為被告所不爭執（見本院九十年十月十一日之言詞辯論筆錄）
      ，是原告主張被告積欠原告及訴外人林德松系爭協議書第一條第三、四、五項
      所示共一百七十二萬之債務，足信為真實。而原告就系爭協議書上所載債權享
      有二分之一的權利，已如前述，是原告請求被告依系爭協議書之約定，應給付
      八十六萬元（172x1/2=86）為有理由，自應准許。
（二）而原告又主張因被告未將伊所開立如附表編號４至６所示之三張支票兌現，依
      系爭協議書第二條之約定，被告之前積欠原告及訴外人林德松系爭借據上所載
      二百三十四萬元之債務不能免除，因原告對該部分債務享有二分之一的債權，
      被告自應給付原告一百一十七萬元等語，被告則抗辯稱系爭借據之債務後來已
      說好不用給付云云。經查：原告主張系爭協議書第二條：「雙方約定以上各支
      票兌現清楚者，甲方要求前開距新台幣貳佰參拾陸萬元正與乙方收執之借據無
      條件作廢，乙方同意不得再行求償，願放棄先訴抗辯權」約定之意，是指系爭
      借據債務免除之前提需被告將所開立之支票兌現，原告才不得再行求償，而此
      與證人林德松於九十年九月二十日到庭證述：「我和原告本來出資八百八十幾
      萬元，結算結果我應拿回投資額的七成約六百二十多萬元，於是被告先和我及
      原告簽立證物七的借據作為我確實有出資額取回的權利，後來又到代書那裡簽
      立證物四的協議書，當天只有拿到八十一萬的現金，其餘的部分開票，但票並
      沒有兌現，協議當時有說只要開的票兌現，證物七的借據貳佰多萬元就不要向
      被告請求，但如果沒有兌現，被告除須負擔證物四的票款外，尚須清償證物七
      的借款，因為我的出資額本來應該取回六百多萬元，協議當時有稱已經退讓只
      要被告兌現票款其餘部分就不請求，但被告沒有兌現票款，借據部分的債務不
      能免除。」等語相符，而被告抗辯稱系爭借據之債務已經證人林德松免除無庸
      清償云云，並舉證人陳益增為證，然由證人陳益增於九十年十月二十五日到庭
      證稱：「我和林德松及被告合夥購買土地，當時土地共賠錢六百多萬元，土地
      即將被法院拍賣，為了處理土地，我當時有說將土地賣給我哥哥，還沒有寫協
      議書之前我們有談過十多次，我有說過我這部分賠了貳佰多萬元不要向被告追
      討了，不是在寫協議書當時說的。後來我有和林德松及被告簽立同意書以便處
      理土地，至於林德松虧損貳佰多萬元部份是否不向被告追討我不清楚。」等語
      以觀，證人陳益增並無法證明林德松有免除系爭借據上被告所積欠二百多萬元
      債務之事實，是難認被告已舉證以實其說，故堪認原告之主張為真實。亦即系
      爭協議書第二條所指系爭借據債務之免除附有被告於系爭協議書簽立當時所開
      立之支票需如期兌現之條件，現被告開立之支票未如期兌現，已如前述，則停
      止條件未成就，依民法第九十九條第一項規定之反面解釋，自屬未生效力。而
      原告陳稱系爭協議書第二條雖記載原借貸二百三十六萬元，但實為二百三十四
      萬元之筆誤，有系爭借據可證，而此部分為被告所不爭執，是原告依系爭協議
      書第二條、系爭借據之約定，對被告請求系爭借據上所載二百三十四萬元債權
      中二分之一即一百一十七萬元，自屬有據，應予准許。
三、綜上所述，原告主張被告合計積欠其二百零三萬元（86+117=203），且清償期業
    已屆至，為有理由，自應准許。而原告另主張因原告持有被告簽發之支票最後一
    張之票期即系爭協議書第一條第四款所載面額八十六萬之支票的到期日係八十九
    年四月三十日，是原告請求被告履約時，自得另請求上開給付金額應自八十九年
    五月一日起至清償日止，按年息百分之五計算之利息乙節，查：系爭協議書第一
    條第三、四、五項之債務，被告雖開立如附表編號４至６所示三張支票以為支付
    ，但該三紙支票發票日分別為八十八年十月三十日、八十九年四月三十日、八十
    九年十月三十日，有原告提出之支票三紙可資為證，蓋支票僅有發票日且該三張
    支票最後發票日係八十九年十月三十日，非如原告所言最後到期日係八十九年四
    月三十日，且系爭協議書第一條第三、四、五項之債權，原告既然同意被告開立
    如附表編號４至６所示發票日分別為八十八年十月三十日、八十九年四月三十日
    、八十九年十月三十日之三張支票以為給付，而原告該三張支票發票日屆至時，
    並未立即請求兌現，是分別於八十八年十一月四日、八十九年五月十日、八十九
    年十二月十一日始提示，顯見原告對系爭協議書第一條第三、四、五項所示之債
    權有緩期清償之意，再參諸票據法第一百三十三條規定執票人向支票債務人行使
    追索權時，得請求自為付款提示日起之利息的規定，原告請求系爭借據及系爭協
    議書第一條第三項共二百七十七萬元其中二分之一債權即一百三十八萬五千元部
    分（234+43=277，277x1/2=138.5），得依其所述自八十九年五月一日起算利息
    ，但系爭協議書第一條第四項八十六萬元其中二分之一債權即四十三萬元部分，
    應自附表編號５所示之支票提示日即八十九年五月十日起算利息，另系爭協議書
    第一條第五項四十三萬元其中二分之一債權即二十一萬五千元部分應自附表編號
    ６所示之支票提示日即八十九年十二月十一日起算利息。從而，原告依據系爭借
    據及系爭協議書之約定，請求被告給付二百零三萬元，及其中一百三十八萬五千
    元自八十九年五月一日起，其中四十三萬元自八十九年五月十日起，其中二十一
    萬五千元自八十九年十二月十一日起，均至清償日止，按年息百分之五起算之利
    息，為有理由，應予准許，逾此部分之請求，即屬無理由，應予駁回。
丙、假執行之宣告：
    原告陳明願供擔保，請求宣告執行，核無不合，茲酌定擔保金額，予以准許。
丁、結論：
    本件原告之訴為一部有理由，一部無理由，依民事訴訟法第七十九條但書、第三
    百九十條第二項，判決如主文。
中      華      民      國    九十      年      十      月    三十一    日
                                    臺灣屏東地方法院民事第一庭
~B法      官  陳淑勤
右為正本係照原本作成。
如不服本判決，應於送達後廿日內，向本院提出上訴狀。
~B法院書記官  張文俊
中      華      民      國    九十      年      十      月    三十一    日
附表：
~F0
~T48;
┌───┬───────┬─────────┬──────┬──────────┬───────┐
│編  號│金額（新台幣）│   發   票   日   │  票    號  │   提    示    日   │    備  註    │
├───┼───────┼─────────┼──────┼──────────┼───────┤
│  １  │   十萬       │  八十八年三月六日│  BA0000000 │    八十八年三月六日│此三張支票原告│
├───┼───────┼─────────┼──────┼──────────┤陳稱已以支付命│
│  ２  │   十萬       │  八十八年三月六日│  BA0000000 │    八十八年三月六日│令之方式取得執│
├───┼───────┼─────────┼──────┼──────────┤行名義。      │
│  ３  │   十萬       │  八十八年三月六日│  BA0000000 │    八十八年三月六日│              │
├───┼───────┼─────────┼──────┼──────────┼───────┤
│  ４  │ 四十三萬     │八十八年十月三十日│  GBB0000000│  八十八年十一月四日│即系爭協議書第│
│      │              │                  │            │                    │一條第三項所載│
│      │              │                  │            │                    │之支票。      │
├───┼───────┼─────────┼──────┼──────────┼───────┤
│  ５  │ 八十六萬     │八十九年四月三十日│  GBB0000000│    八十九年五月十日│即系爭協議書第│
│      │              │                  │            │                    │一條第四項所載│
│      │              │                  │            │                    │之支票。      │
├───┼───────┼─────────┼──────┼──────────┼───────┤
│  ６  │ 四十三萬     │八十九年十月三十日│  GBB0000000│八十九年十二月十一日│即系爭協議書第│
│      │              │                  │            │                    │一條第五項所載│
│      │              │                  │            │                    │之支票。      │
└───┴───────┴─────────┴──────┴──────────┴───────┘


司法院資訊處製作；財團法人民間司法改革基金會備份。
